最　高　行　政　法　院　判　決　　　　　　　　　　九十一年度判字第四六一號
　　原　　　告　甲○○原姓名.
　　被　　　告　財政部臺灣省中區國稅局
　　代　表　人　楊重華
右當事人間因綜合所得稅事件，原告不服行政院中華民國八十九年三月二日台八九訴
字第○六二五五號再訴願決定，提起行政訴訟。本院判決如左：
　　主  文
原告之訴駁回。
訴訟費用由原告負擔。
　　事  實
緣原告八十四年度綜合所得稅結算申報，被告依地政機關通報資料，以訴外人紀三郎
分別於八十四年一月二十一日及同年三月二日將其所有坐落臺中縣沙鹿鎮○○○段埔
子小段四七○之二地號設定抵押權予原告，約定擔保權利總金額各為最高限額新臺幣
（下同）六百萬元，權利存續期間分別自八十三年十二月三十日至八十四年六月三十
日及八十四年三月一日至八十四年九月一日，利息均按中央銀行放款利率計算，乃據
以核定原告本（八十四）年度利息所得為二一五、七一二元及二一九、二八七元，併
課其當年度綜合所得稅。原告不服，申經復查結果，未准變更，循序提起一再訴願，
遞遭決定駁回，遂提行政訴訟，玆摘述兩造訴辯意旨於次：
原告起訴意旨及補充理由略謂：一、依司法院釋字第三七七號解釋：「個人所得之歸
屬年度，依所得稅法第十四條及第八十八條規定並參照第七十六條之一第一項之意旨
，係以實際取得之日期為準，亦即年度綜合所得稅之課徵，僅以已實現之所得為限，
而不問其所得原因是否發生於該年度。」故若該年度無該筆所得收入之實現，自不得
憑空據以核定課稅。二、依最高法院六十二年台上字第七七六號判例「最高額抵押與
一般抵押不同，最高額抵押係就將來應發生之債權所設定之抵押權，其債權額在結算
前並不確定，實際發生之債權額不及最高額時，應以其實際發生之債權額為準。」本
件被告依地政機關通報之最高限額抵押權設定資料，據以按一般抵押權之規定核定課
稅，顯與事理有違。三、政府有依法徵稅之權利，人民有依法納稅之義務，惟基於人
民信賴政府與政府保障人民之法理原則，若有依法不應徵收或法條解釋有利於納稅義
務人者，則自應為有利原告之決定。四、依財政廳五十三年四月三十日財稅一第四八
七八○號令、財政部五十三年五月二十七日台財稅發字第○三七九一號令及財政部六
十六年八月三日台財稅第三五一○九號函等可知，抵押借款利息課稅以實際取得利息
與否認定之。抵押貸款到期未收到利息者無納稅義務，抵押貸款，如確未取得利息不
得課稅。故本件原告於無該筆利息收入之情況下，自無納稅義務。五、依財政部七十
五年十月十四日台財稅第七五七○六五四號函略以：經調解委員會調解放棄利息者，
准免併計各該債權人之綜合所得稅並免予核課贈與稅。且依民法第一百二十六條規定
，利息之給付請求權因五年不行使而消滅。故本件調解成立日合於該利息之法定求償
期間，且與財政部函釋並無相違，蓋該函釋之旨乃在鼓勵民眾利用調解解決私權紛爭
，並未排除債權屆期未付利息之情況，亦即只要利息未獲清償，均為該函釋之適用範
圍。六、按私權紛爭僅須當事人雙方合意即得為之，並不以成立書面為必要。本件無
利息收入本即無從舉證，被告依其內部規定強要調解書憑以辦理，始得為免稅之依據
而結案，故原告被迫於事後補具調解書，乃事實上不得不如此之故。另被告調解內容
竟為部分採信、部分否決之認定，而為原告不利之決定亦令人難以甘服。七、系爭年
度所得稅之核定事件，早經被告以同樣事由核定至少三次以上，原告『每次』於收受
後，即依稅捐稽徵法第十七條規定，於繳納期限內，要求被告查對更正在案。本次前
之承辦人員均告以處理完畢，無問題而得以結案，且於原核定繳納期限或法定期限內
，被告對原告歷次之檢還原核定與繳款書暨說明均『無』異議，則該年度之所得核定
早已確定在案。八、被告承認其逕將最高限額抵押權據以按一般抵押權核定利息所得
，且被告認為發單補徵後之調解書係事後臨訟補具而無法證明未收取利息之事實，卻
未說明其所憑之任何法理依據。九、按憲法第十五條規定，人民財產權應予保障，對
人民財產權之限制，必須合於憲法第二十三條所定之必要程度，並以法律定之；其由
立法機關明確授權行政機關以命令定之者，須據以發布之命令符合立法意旨且未逾越
授權範圍時，始為憲法之所許。另行政機關就該管行政事項，應於當事人有利及不利
之情形一律注意，迭經司法院大法官解釋在案。今被告之所為均與上述之規定與法理
顯不相符，故實難謂為適法。為此狀請將再訴願決定、訴願決定及原處分均撤銷等語
。被告答辯意旨略謂：查本案雖於抵押權設定契約書載明最高限額六、○○○、○○
○元，惟原告與本案債務人紀三郎事後於臺中縣沙鹿鎮調解委員會調解成立之調解書
既載有於八十三年間，即紀三郎於八十三年十二月三十日與八十四年三月一日向原告
分別抵押設定借款六、○○○、○○○元等情，是被告初查以本金各六、○○○、○
○○元核算系爭抵押利息所得，洵無違誤。又系爭抵押權既於八十五年三月二十七日
因與所有權混同而不存在，原告仍與債務人紀三郎於八十七年九月二日作成調解書，
捨棄利息四三四、九九九元之請求權及無條件解除債權債務關係，顯係臨時補具，自
不得據以免課系爭利息所得，原告所訴，委不足採。爰請判決駁回原告之訴等語。
　　理　由
按凡公債、公司債、金融債券、各種短期票券、存款及其他貸出款項利息之所得，應
併計個人綜合所得總額，課徵個人綜合所得稅，為行為時所得稅法第十三條及第十四
條第一項第四類所明定。次按個人綜合所得稅之課徵，係以收付實現為原則，有利息
約定之抵押借款，業已登記於公文書，稅捐稽徵機關對債權人即可作有按時收取利息
之推定，苟債權人主張未收付實現有利於己之事實者，應負舉證責任。本院著有七十
年判字第一一七號判例。本件原告八十四年度綜合所得稅結算申報，被告依地政機關
通報資料，以訴外人紀三郎分別於八十四年一月二十一日及同年三月二日將其所有坐
落臺中縣沙鹿鎮○○○段埔子小段四七○之二地號土地設定抵押權予原告，約定擔保
權利總金額各為最高限額新臺幣（下同）六百萬元，權利存續期間分別自八十三年十
二月三十日至八十四年六月三十日及八十四年三月一日至八十四年九月一日，利息按
中央銀行放款利率計算，乃據以核定原告本（八十四）年度利息所得為二一五、七一
二元及二一九、二八七元，併課其當年度綜合所得稅。原告不服，以其已於八十七年
九月二日與紀三郎經臺中縣沙鹿鎮調解委員會調解成立，捨棄四三四、九九九元之利
息請求權，並無條件解除債權債務關係云云，申經復查決定，以調解係在原查發單補
徵之後，足證該調解書係事後補具，無法證明原告未收取利息之事實，且該調解書既
載有於八十三年間紀三郎於八十三年十二月三十日與八十四年三月一日向原告分別抵
押設定借款六百萬元等情，原查以本金各六百萬元核算系爭抵押利息所得，並無違誤
，乃未准變更。原告以系爭抵押權早於八十四年六月三十日及同年九月一日即因期限
屆滿而歸於消滅，被告認定於八十五年三月間與所有權混同自屬有誤云云，訴經財政
部訴願決定及行政院再訴願決定，以依民法第七百五十八條及行為時土地法第四十三
條規定，抵押權之設定登記，有絕對效力，塗銷登記亦然，抵押權並不因期限屆滿而
歸於消滅，本件抵押權標的係於八十五年三月間因抵押權人與所有權人同屬一人始因
混同而歸消滅，在抵押權消滅前，自應推定仍有利息之收取。又系爭抵押權既於八十
五年三月二十七日因與所有權混同而不存在，原告仍與債務人紀三郎於八十七年九月
二日作成調解書，捨棄利息四三四、九九九元之請求權及無條件解除債權債務關係，
顯係臨訟補具，遂駁回其訴願、再訴願，經核與前述規定並無違背。原告起訴主張如
事實欄起訴意旨所載，經查：(一)本案抵押權設定為最高限額抵押，雖不能依登記資料
，認定有借貸債權之發生，但依其提出之調解書，亦可證明確有六百萬元債權之貸出
，則被告因抵押權設定登記資料之公文書載有利息之約定，通常情形可以認債權人有
按時收取利息，而依本院上述判例意旨，推定原告有利息之收取實現之事實，自非無
據。(二)原告所提出其未曾收取利息之證據，為與抵押債務人成立之調解筆錄，係原核
課處分之後，且抵押權標的因抵押權人與所有權人同屬一人因混同而抵押權消滅之後
所作，尚難據以推翻被告推定之事實。(三)原告所引臺灣省財政廳五十三年四月三十日
財稅一字第四八七八○號令、財政部五十三年五月二十七日台財稅發字第○三七九一
號令、六十六年八月三日台財稅第三五一○九號函、七十五年十月十四日台財稅第七
五七○六五四號函，所示抵押借款利息以實際取得與否認定，如未取得利息不得課稅
，經調解放棄利息者，不得課所得稅等情，係以經查明屬實者為前提，乃前述法條及
判例所示核實課稅原則之當然結果。本件係因依經驗法則，推定原告有利息之收取，
又無反證推翻，始課徵所得稅，與上述各函令情形不相矛盾。(四)原告對紀三郎既有利
息債權，按時收取為常態，原告於被告為核課處分後與紀三郎調解捨棄全部利息，容
非常態，又無任何佐證，被告不予採信，並非無據。(五)本案經被告核課後，原告依法
申請復查，並無被告已認定不予課徵結案之情事。本案亦非違反核實課稅之原則，而
是原告未能配合提出足以反證之事證，致受不利之結果，難認被告有違法課稅之情事
。從而復查決定維持初查核定課徵原告所得稅，按諸前述規定，並無違誤。訴願、訴
願決定遞予維持，均無不合。起訴為無理由，應予駁回。
據上論結，本件原告之訴為無理由，爰依行政訴訟法施行法第二條、行政訴訟法第九
十八條第三項前段，判決如主文。
中　　華　　民　　國　　九十一　　　年　　　　三　　　月　　　二十九　　日
                    最 高 行 政 法 院  第 一 庭
                                審 判 長 法  官　　　黃　綠　星
                                         法  官      高  啟  燦
                                         法  官　　　蔡　進　田
                                         法  官　　　黃　璽　君
                                         法  官　　　廖　宏　明
右  正  本  證  明  與  原  本  無  異
　　　　　　　　　　　　　　　　　　　　 法院書記官　邱　彰　德
中　　華　　民　　國　　九十一　　　年　　　三　　　　月　　二十九　　　日
